臺灣臺東地方法院刑事判決
110年度侵訴緝字第1號
公  訴  人  臺灣臺東地方檢察署檢察官
被      告  陳一清




選任辯護人  李泰宏律師(法扶律師)
上列被告因妨害性自主案件，經檢察官提起公訴（107 年度偵字
 第3144號、第3145號），本院判決如下：
    主  文
丙○○無罪。
    理  由
一、公訴意旨略以：被告謝文曄（業經本院以108年度侵訴字第8
    號刑事判決無罪確定）於民國107 年10月15日凌晨某時，在
    其位於臺東縣○○市○○路000 巷00號住處，透過網際網路UT聊
    天室網站，認識代號0000甲000000 之成年女子（82年生，
    真實姓名年籍詳卷，下稱A 女），被告謝文曄明知A女有中
    度精神障礙，對於外界之知覺反應及抵抗能力較一般人薄弱
    ，竟基於趁機性交之犯意，於同日凌晨2 時16分許，先與A 
    女相約至臺東縣○○市○○路0 段000 號統一超商會面，並向A 
    女介紹其友人被告丙○○認識之後，即駕駛車牌號碼000甲000
    0號自用小客貨車，於同日凌晨3 時26分許，獨自帶同A 女
    至位於臺東縣○○市○○路0 段00號之正一經典汽車商務旅館（
    下稱正一汽車旅館）103 號房內，利用A 女有中度智能障礙
    不知抗拒之狀態下，以其性器官插入A 女之性器官為性交行
    為得逞1次。嗣被告謝文曄於同日上午6 時許，離開正一汽
    車旅館後，旋通知被告丙○○前往該處接送A 女，被告丙○○遂
    於同日中午某時，駕駛車牌號碼0000甲00 號自用小客車（
    下稱本案汽車）前往正一汽車旅館，並於同日下午3 時45分
    許，將A 女帶往位於臺東縣○○市○○路000 號之皇冠大旅社（
    下稱皇冠大旅社）502 號房內，被告丙○○亦明知A 女有中度
    精神障礙，對於外界之知覺反應及抵抗能力較一般人薄弱，
    竟亦基於趁機性交之犯意，利用A 女有中度智能障礙不知抗
    拒之狀態下，以其性器官插入A 女之性器官為性交行為得逞
    1 次。因認被告丙○○涉犯刑法第225條第1 項之趁機性交罪
    嫌等語。
二、按觸犯刑法第225 條之罪，係性侵害犯罪防治法所稱之性侵
    害犯罪；司法機關所製作必須公示之文書，不得揭露被害人
    之姓名、出生年月日、住居所及其他足資識別被害人身分之
    資訊；性侵害犯罪防治法第12條所定其他足資識別被害人身
    分之資訊，包括被害人照片或影像、聲音、住址、親屬姓名
    或其關係、就讀學校與班級或工作場所等個人基本資料，性
    侵害犯罪防治法第2 條第1 項、第12條第2 項及性侵害犯罪
    防治法施行細則第6 條分別定有明文。查公訴意旨認被告丙
    ○○本件所涉者，為刑法第225 條第1 項之罪嫌，屬性侵害犯
    罪防治法所稱之性侵害犯罪，且本院所製作之本案判決亦屬
    必須公示之文書，為免揭露被害人A 女之身分，爰依上開規
    定，於本案判決就足資識別其身分之資訊均予隱匿（A 女、
    A 女母親代號0000甲000000甲0 〈下稱B 女〉之真實姓名、年
    籍、住所等個人基本資料，均詳卷附「真實姓名對照表」所
    載，見【臺灣臺東地方檢察署107年度偵字第3145號刑事一
    般卷宗〈下稱偵卷〉證物袋】），先予敘明。
三、按犯罪事實應依證據認定之，無證據不得認定犯罪事實；不
    能證明被告犯罪者，應諭知無罪之判決，刑事訴訟法第 154
    條第2 項、第301 條第1 項分別定有明文。而刑事訴訟法上
    所謂認定犯罪事實之證據，係指足以認定被告確有犯罪行為
    之積極證據而言，苟積極證據不足為不利於被告事實之認定
    時，即應為有利於被告之認定，如未能發現相當證據，或證
    據不足以證明，自不能以推測或擬制之方法，作為裁判基礎
    （最高法院29年上字第3105號、30年上字第816 號、40年台
    上字第86號判例參照）；且認定犯罪事實所憑之證據，雖不
    以直接證據為限，間接證據亦包括在內，然而無論直接證據
    或間接證據，其為訴訟上之證明，須於通常一般之人均不致
    有所懷疑，而得確信其為真實之程度者，始得據為有罪之認
    定，倘其證明尚未達到此一程度，仍有合理之懷疑存在而無
    從使事實審法院得有罪之確信時，即應由法院為諭知被告無
    罪之判決（最高法院76年台上字第4986號判例參照）。再刑
    事訴訟法新制採行改良式之當事人進行主義後，檢察官負有
    提出證據及說服之實質舉證責任，法院僅立於客觀、公正、
    超然之地位而為審判，雖有證據調查之職責，但無蒐集被告
    犯罪證據之義務，是倘檢察官無法提出證據、所提出之證據
    ，不足為被告有罪之積極證明，或其指出證明之方法，無從
    說服法院以形成被告有罪之心證，即應為被告無罪之諭知，
    俾落實無罪推定原則（最高法院92年台上字第128 號判例、
    100年度台上字第4036號裁判要旨參照）。
四、公訴意旨認被告丙○○涉犯上開罪嫌，無非係以被告丙○○於警
    詢及偵查中之供述、證人即告訴人A女於警詢及偵查中具結
    之證述、刑案現場照片24張、被告丙○○之手機門號00000000
    00號行動電話之行動上網紀錄1 份、臺灣基督長老教會馬偕
    醫療財團法人臺東馬偕紀念醫院107 年10月16日受理疑似性
    侵害事件驗傷診斷書1 份、內政部警政署刑事警察局108 年
    3月11日刑生字第1080008293號鑑定書1 份、內政部警政署
    刑事警察局108 年1 月4 日刑生字第1078015454號鑑定書1 
    份及告訴人A 女之中華民國身心障礙證明影本1 份等證據資
    料，為其主要論據。
五、訊據被告丙○○固坦承有於107 年10月15日凌晨2 時16分許，
    經被告謝文曄介紹而認識A女。嗣被告丙○○於同日上午6 時
    許，經被告謝文曄通知前往正一汽車旅館接送A 女，遂於同
    日中午某時，駕駛本案汽車前往正一汽車旅館，並於同日下
    午3 時45分許，將A 女帶往位於皇冠大旅社502 號房內，並
    以其性器官插入A 女之性器官，與A 女為性交行為。惟矢口
    否認有何趁機性交之犯行，辯稱：伊不知A 女有中度精神障
    礙，且A女係自願與伊發生性交行為等語（見本院110年度侵
    訴緝字第1 號刑事卷宗卷【下稱本院卷】第256頁）；而辯
    護人則為被告丙○○辯護以：A女曾結過婚，且B女稱A女已結
    紮，是因為怕A女在外面懷孕，可見A女在性行為方面有所認
    知，不可能不知道跟男人上旅館是要做什麼。又被告丙○○與
    A女發生關係前，A女雖基於女性矜持而拒絕，但衣服是A女
    自己脫下，動作也配合，事後也一起洗澡，且前次審理A女
    亦稱在警詢、偵訊中說謊，她是願意的，她不想告被告丙○○
    。且本案醫生亦作證，A女能將本案過程清晰表達，故A女並
    非如8歲小孩。請為無罪之諭知等語（見本院卷第260頁）。
    本院茲判斷如下：
  ㈠被告丙○○於107 年10月15日凌晨2 時16分許，經被告謝文曄
    介紹而認識A女。嗣被告丙○○於同日上午6 時許，經被告謝
    文曄通知前往正一汽車旅館接送A 女，遂於同日中午某時，
    駕駛本案汽車前往正一汽車旅館，並於同日下午3 時45分許
    ，將A 女帶往位於皇冠大旅社502 號房內，並以其性器官插
    入A 女之性器官，與A 女為性交行為等節，業經被丙○○於警
    詢、偵訊、本院準備程序及審理時坦承在卷（見臺東縣警察
    局臺東分局信警偵字第1070030664號卷【下稱警卷一】第16
    至28頁，臺灣臺東地方檢察署107 年度交查字第1431號卷【
    下稱交查卷一】第10至11頁，本院108年度侵訴字第8號卷【
    下稱本院侵訴卷】一第92頁背面至93頁，本院卷第256至258
    頁），並有證人即告訴人A 女於警詢、偵查及本院審理時之
    證述（見警卷一第29至34頁，臺灣臺東地方檢察署107 年度
    他字第785 號卷【下稱他字卷】第26至28頁，本院侵訴卷二
    第110至136頁），並有刑案現場照片24張、A 女與被告丙○○
    於臉書訊息對話紀錄截圖、被告丙○○之手機門號0000000000
    號行動電話之行動上網紀錄1 份、內政部警政署刑事警察局
    108 年3 月11日刑生字第1080008293號鑑定書1 份、臺灣基
    督長老教會馬偕醫療財團法人臺東馬偕紀念醫院107 年10月
    16日受理疑似性侵害事件驗傷診斷書1 份及告訴人A 女之中
    華民國身心障礙證明影本1 份（見警卷一第48至60、77至96
    頁，交查卷一第13至14頁，偵卷一證物袋）在卷可佐，首堪
    認定。
  ㈡證人A 女於警詢及偵訊中固指證：我在正一汽車旅館時有跟
    被告丙○○說我領有身心礙手冊，並有說我在吃什麼藥。被告
    丙○○載我到皇冠大旅社陪我上樓，他跟我說他很久沒做他很
    想做，他把我的腳拉到他的腰的位置，就拉我的褲子，我就
    說我不要，我有推他肩膀，他就說做1次就好，我說我不要!
    然後他還是一直把我褲子拉起來，用他的器官塞進我的陰道
    裡面，因為很痛我就說不要，他就幫我看一下我的陰道那邊
    為什麼那麼痛，他說紅紅的一片，又問我說可不可以做，我
    說不要。他就撲到我身上一直舔我，把我的褲子、衣服都脫
    掉，直接把我撲在床上，叫我幫他含，我有聽著做，後來覺
    得好噁心，他還是繼續叫我幫他用嘴巴跟手幫他打硬，硬起
    來的時候就直接插入我的陰道，我有一直推他肩膀等語（見
    警卷一第33至34頁，他字卷第29頁），並有A 女身心障礙證
    明在卷可參（見偵卷一證物袋），是公訴意旨認被告丙○○涉
    有刑法第225 條第1 項之趁機性交罪嫌，固非無據。
  ㈢惟按被害人就被害經過所為之陳述，其目的在於使被告受刑
    事訴追處罰，與被告處於絕對相反之立場，其陳述或不免渲
    染、誇大，是被害人縱立於證人地位具結而為指證、陳述，
    其供述證據之證明力仍較與被告無利害關係之一般證人之陳
    述為薄弱；從而，被害人就被害經過之陳述，除須無瑕疵可
    指，且須就其他方面調查又與事實相符，亦即仍應調查其他
    補強證據以擔保其指證、陳述確有相當之真實性，而為通常
    一般人均不致有所懷疑者，始得採為論罪科刑之依據（最高
    法院98年度台上字第107號裁判要旨參照）。至於所謂「補
    強證據」，必須係與被害人指證被害之經過有關連性，但不
    具同一性之別一證據，始具補強證據之適格，亦即應釐清各
    該證言之內容類型，其屬「間接證據」者，始具補強證據之
    適格，如係與被害人之陳述具同一性之「累積證據」，則不
    與焉（最高法院100 年度台上字第6816號判決理由參照）。
    經查：
    ⒈證人A 女於本院審理時改稱：丙○○跟我發生性行為時，沒
      有強迫我，我是自願的，是因為想要一個穩定的男朋友，
      才會跟他發生性行為等語（見本院侵訴卷二第134至135頁
      ），則A 女於警詢及偵訊時指訴被告係利用A 女之心智缺
      陷不能或不知抗拒而為性交等情，是否真實，已有可疑。
    ⒉又證人即A 女友人邱志文證稱：A 女於107 年10月15日22
      時許先用Facebook打給我，說想來找我，後來她大概23時
      30分許到我家。她當時好像有喝酒，身上有酒味，沒有比
      較特別的狀況，她說因為跟媽媽吵架所以離家出走，想要
      來我聊天。她說她想要跟我在一起一輩子，我說：「不行
      你有母親，不能跟我在一起」，主要都是聊她與媽媽吵架
      的事情，沒有提及她與網友或朋友外出的事等語（見警卷
      一第37頁），且證人A 女於警詢時供稱：今天（107 年10
      月16日）媽媽跟邱志文的表姊通完電話之後，我有說到關
      於網友性侵我的事情，因為媽媽一直問我這兩天發生什麼
      事情到底去哪裡，就帶我去派出所等語（見警卷一第34頁
      ），是以A 女於案發後，離開旅館與證人邱志文見面時，
      神情並無異狀，所談論之內容亦均係與其母B 女之糾紛，
      及想要與他人交往之想法，直至事後返家，經B 女追問出
      去發生何事後，始由B 女帶其至派出所，則依A 女之事後
      反應，並無得以佐證其有遭被告丙○○趁機性侵之情狀，尚
      難據以作為A 女警詢及偵訊供述之補強證據。
    ⒊復以，經本院囑託臺北榮民總醫院臺東分院於108 年6 月1
      1日對A 女實施精神鑑定，測驗及鑑定結果略以：「十、
      測驗摘要與結論：此個案於測驗中的表現顯示：認知能力
      屬輕度智障（但極為接近輕度智障的下限），語文的理解
      與使用雖較一般人為貧乏，卻對喜好與厭惡辨別及表示並
      無困難；記憶力的方面，時間序列的辨識有可能會有誤差
      ，但並未喪失事件的記憶能力。個案目前有自貶、焦慮與
      憂鬱情緒，但與其當時受侵害的事件並無明顯的相關（聚
      焦於與家人相處的衝突與情緒起伏）；亦未達創傷後壓力
      症候群之診斷標準。」、「十二、鑑定結果：A 女在鑑定
      人尚未提問時，即主動積極拿出筆記本侃侃而談案發過程
      經過，與性侵後的創傷反應迥異。A 女在鑑定過程中也自
      陳因過去經驗曾有與陌生網友見面，隨後發生性關係等情
      事，自己知道第一次跟網友見面，是有可能發生性關係的
      。A 女並無創傷後壓力症候群（Post甲traumatic Stress
       Disorder）之：迴避（avoidance ）、過度驚覺（hyper
      arousal）、創傷經驗再現（re甲experience ）等症狀。
      A女所稱之心理感覺受傷，來自於性行為後，對方把A 女
      一個人留置在旅館內，讓A 女感覺失落、自尊心受損，並
      非因性行為所致。」有臺北榮民總醫院臺東分院精神鑑定
      報告書1 份在卷（見本院卷一第43至46頁）可憑；又鑑定
      人醫師蔡耀庭於本院審理時證稱：個案的智商確實是輕度
      智能不足，但這個智能不足並不足以造成她在想要跟不想
      要上面的表達障礙，依她的心智能力，在本案與被告丙○○
      發生性交行為時，她可以了解正要發生性行為，如果她不
      想要的話，也有能力抗拒、表達不要等語（見本院侵訴卷
      二第103至104 頁）。依前開鑑定報告及鑑定人之證述，
      均無從佐證A 女有遭被告丙○○趁機性侵之情形，尚難據以
      作為A 女警詢及偵訊供述之補強證據。
  ㈣從而，公訴意旨無非係以告訴人A 女於警詢及偵訊之單一指
    述作為不利被告丙○○認定之證據，本院自無從認檢察官業盡
    其證據提出、說服之實質舉證責任，基於罪疑惟輕、事實有
    疑惟利被告之原則，應為被告丙○○有利，即其未有如公訴意
    旨所指對告訴人A 女為趁機性交犯行之認定。
六、綜上所述，檢察官所舉積極證據尚未達於一般人均不至有所
    懷疑之程度，亦無法說服本院以達到被告丙○○對女子利用其
    心智缺陷，不能或不知抗拒而為性交有罪認定之確切心證，
    依「罪證有疑、利於被告」之證據法則，即不得任意以推測
    或擬制之方法，遽為其不利之認定，是揆諸前開條文、判例
    及裁判意旨，本院自應為被告丙○○無罪判決之諭知。
據上論斷，應依刑事訴訟法第301 條第1 項前段，判決如主文。
本案經檢察官邱亦麟提起公訴，檢察官乙○○到庭執行職務。
中　　華　　民　　國　　110 　年　　10　　月　　1 　　日
                  刑事第二庭  審判長法  官  蔡立群
                                    法  官  姚亞儒
                                    法  官  徐晶純
以上正本證明與原本無異。
如不服本判決應於收受送達後20日內向本院提出上訴書狀，並應
敘述具體理由；其未敘述上訴理由者，應於上訴期間屆滿後20日
內向本院補提理由書（均須按他造當事人之人數附繕本）。「切
勿逕送上級法院」。告訴人或被害人對於本判決如有不服，請書
具不服之理由狀，請求檢察官上訴者，其上訴期間之計算係以檢
察官收受判決正本之日期為準。
                                    書記官  尹  瑋
中　　華　　民　　國　　110 　年　　10　　月　　4 　　日